臺灣高等法院民事判決　　　　　　　　　 96年度上字第397號
上　訴　人　乙○○
訴訟代理人　劉韋廷律師
複代 理 人　尤淳郁律師
被上 訴 人　庚○○
訴訟代理人　陳適庸律師
複代 理 人　甲○○
被上 訴 人　癸○○
　　　　　　丁○○
　　　　　　辛○○
　　　　　　壬○○
　　　　　　己○○
　　　　　　丙○○
　　　　　　戊○○
上列當事人間給付租金等事件，上訴人對於中華民國96年3月19
日臺灣臺北地方法院94年度訴字第7456號第一審判決提起上訴，
本院於96年8月22日言詞辯論終結，判決如下：
    主      文
原判決廢棄。
被上訴人於第一審之訴及假執行之聲請均駁回。
第一、二審訴訟費用由被上訴人連帶負擔。
    事實及理由
壹、程序方面
一、被上訴人癸○○、丁○○、辛○○、壬○○、己○○、丙○
    ○、戊○○受合法通知，未於言詞辯論期日到場，核無民事
    訴訟法第386條所列各款情形，爰依上訴人之聲請，由其一
    造辯論而為判決，併予敘明。
貳、實體方面
一、被上訴人庚○○、癸○○、丁○○、辛○○、壬○○、己○
    ○、丙○○、戊○○（下合簡稱被上訴人，單指其中一人時
    ，則逕稱其名）主張：上訴人向訴外人即被上訴人之被繼承
    人黃振能承租座落於台北市○○區○○路166號1樓（含地下
    室）及4樓之房屋（下稱系爭房屋），每月租金為新台幣（
    下同）4萬5000元。嗣黃振能於民國88年12月16日死亡，該
    租賃關係之權利義務即應由被上訴人繼承。且自92年1月起
    ，租賃標的變更為同址之1樓及2樓。而上訴人雖已於94年9
    月30日終止租賃契約，但上訴人尚積欠被上訴人自90年1月
    至94年9月間之租金，共計256萬5000元未為給付。且庚○○
    、己○○、戊○○、丙○○曾於91年7月3日發函催告上訴人
    給付90年1月至91年6月之租金，復於93年12月9日發函催告
    上訴人給付90年1月至93年12月之租金，足證被上訴人並未
    授權癸○○、丁○○向上訴人收取租金；則上訴人既明知癸
    ○○、丁○○並非被上訴人全體之代理人，卻仍對之給付租
    金，自無表見代理之適用。且被上訴人全體就租金債權為公
    同共有，上訴人僅向癸○○或丁○○為清償，並不生清償之
    效力。爰依租賃法律關係請求上訴人給付上開積欠之租金並
    加給起訴狀繕本送達翌日起至清償日止之法定利息。
二、上訴人則以：上訴人自20多年前即與訴外人黃振能就系爭房
    屋訂有不定期租賃契約，嗣黃振能於88年12月16日死亡後，
    繼承人之一即癸○○向上訴人表示其為全體繼承人之代理人
    ，並代表處理系爭房屋之租賃事宜，上訴人遂將租金按時交
    付予癸○○或丁○○收受，其他繼承人長年以來均知悉上訴
    人交付租金予癸○○、丁○○，卻未表示任何意見或異議，
    足證其等同意授權癸○○、丁○○收受租金。上訴人既已將
    所有租金交付予癸○○、丁○○收受，自生清償租金債務之
    效力，故被上訴人主張上訴人積欠租金256萬5000元並無理
    由。縱認癸○○、丁○○並無代理權，但被上訴人長年以來
    明知癸○○為全體繼承人之代理人，竟未為任何反對意思，
    具有表見代理之外觀，故上訴人之清償仍發生效力等語，資
    為抗辯。
三、本件經原審判決上訴人應給付被上訴人256萬5000元，及自9
    4年12月21日起至清償日止，按週年利率5%計算之利息。上
    訴人就原審判決其敗訴部分提起上訴，聲明為：（一）原判
    決廢棄。（二）上開廢棄部分，被上訴人在第一審之訴及其
    假執行之聲請均駁回。（三）如受不利判決，願供擔保請准
    宣告免為假執行。並補稱：原出租人黃振能過世後，上訴人
    雖聽聞黃振能共有8位繼承人，惟丁○○亦為繼承人之一，
    且自黃振能88年間過世前迄兩造終止租約時為止，丁○○與
    癸○○均一直與黃振能同住，且一向亦均由丁○○向上訴人
    收取租金並負責租賃物之修繕事宜，而庚○○等繼承人未曾
    處理系爭房屋之租賃事宜，以往亦從未表示異議，至於上訴
    人嗣後雖收受被上訴人委由律師所發之存證信函，惟其內容
    之意義上訴人並不瞭解，且被上訴人間之爭執亦非上訴人所
    得知悉，則其以承租人之立場，當然仍依往例將租金交付予
    丁○○，是自被上訴人長年之外觀行為，足使上訴人相信丁
    ○○為有權代收租金之人，依民法第310條第2款或類推表見
    代理之規定，其向丁○○給付應生清償之效力等語。而被上
    訴人則聲明：上訴駁回。亦補稱：原出租人黃振能過世後，
    就系爭房屋之租金債權即為被上訴人公同共有，丁○○個人
    無單獨受領清償之權。且上訴人既未誤信丁○○為唯一之繼
    承人，卻向丁○○個人為清償，與民法第310條第2款及第3
    款均不相當，不生清償之效力。又庚○○與己○○、丙○○
    、戊○○更曾先後委託律師催告上訴人給付租金，更足見庚
    ○○等人並未同意癸○○或丁○○為全體繼承人之代理人，
    亦無從類推民法第169條表見代理之規定等語。
四、兩造不爭執之事項（見本院96年7月31日準備程序筆錄）
（一）上訴人於70年間與訴外人黃振能簽訂不定期租賃契約，承
      租系爭房屋，約定租金為每月4萬5000元。嗣黃振能於88
      年12月16日死亡，租賃契約之權利義務由被上訴人繼承。
      兩造於92年1月協議將租賃標的物變更為台北市○○區○
      ○路166號1樓及2樓，租金仍維持不變。嗣上訴人於94年9
      月30日通知被上訴人終止租賃契約。
（二）上訴人先後於93年7月23日、94年3月23日，分別將系爭房
      屋之租金162萬元 (90年1月起至92年12月止)、54萬元(93
      年1月起至93年12月止)交付予丁○○。嗣於94年10月29日
      ，將系爭房屋94年1月至94年9月之租金，扣除押金及補貼
      裝修費用合計24萬5000元後，所剩16萬元交付予丁○○。
      從而，全部應付租金（232萬元）均由丁○○收取。
（三）上揭事實，並有兩造不爭執其形式真正（見本院同上筆錄
      ）之繼承系統表、存證信函、登記簿謄本、存入憑證、切
      結書、支票（以上均影本）附卷可稽（見原審卷第12至14
      頁、第15至27頁、第65至68-1頁），自堪信為真實。
五、本件兩造對於上訴人就系爭房屋自90年1月至94年9月止之租
    金共計256萬5000元中，其中232萬元已由丁○○受領，並無
    爭執。則所應審究者，厥為上訴人主張為出租人支出系爭修
    繕費24萬5000元，應自租金中扣除，有無理由？以及上開租
    金由丁○○受領，對於被上訴人全體，是否發生清償之效力
    ？分別論述如下：
（一）上訴人確已就系爭房屋墊付修繕費12萬5000元，其以之抵
      付租金，應屬有據：
      本件上訴人於94年10月29日就系爭房屋自94年1月至9月之
      租金，扣除押金及補貼裝修費用，將所餘之16萬元交付予
      丁○○，此為庚○○於準備程序中確認不爭執之事實（見
      本院卷第48頁、第89頁反面之96年6月7日及同年7月31日
      準備程序筆錄)，而丁○○亦陳稱確有扣除押金12萬元及
      上訴人支出換鐵捲門費用12萬5000元之事實（見本院卷第
      88頁反面），且上訴人已交付所有之租金，並無任何積欠
      (見本院卷第73頁)。又庚○○亦自認其從未參與系爭房屋
      之管理維修事宜，甚至根本不知系爭房屋之管理係由何人
      處理（見本院卷第89頁）。則上訴人此部分支出業經丁○
      ○證實，而庚○○既然對系爭房屋之管理事宜全無所悉，
      且前已不爭執上訴人主張有應扣除之押金及支出裝修費用
      之事實，嗣竟又空言翻異，否認其事，顯非可採。上訴人
      及丁○○所主張就系爭房屋之租金，經扣抵押金及上訴人
      墊付之修繕費後，已悉數由丁○○受領，並無積欠等情，
      應屬可信。
（二）本件被上訴人就系爭房屋之租金債權雖屬公同共有，惟丁
      ○○代全體繼承人受領全部租金，應生清償之效力：
  １、按公同共有人受領公同共有債權之清償，應共同為之，除
      得全體公同共有人之同意外，無由其中一人或數人單獨受
      領之權，最高法院74年台上字第748號判例已有明言。而
      本件系爭租賃契約原為上訴人與訴外人黃振能所訂立，嗣
      黃振能死亡後，系爭租賃關係之權利義務即由被上訴人共
      同繼承，依民法第1151條規定，在共同繼承人分割遺產前
      ，其租賃債權自屬全體繼承人所公同共有，則參照上開判
      例意旨，繼承人中之一人或數人並無單獨受領權。惟所謂
      繼承人中一人或數人無受領權，指其債務人縱依債務本旨
      向其為清償，而經其受領，並無使債之關係當然消滅之效
      力。惟債務人雖係向無受領權之第三人為清償，並非一律
      不生效力，其如已符合民法第310條規定之情形時，仍得
      為有效之清償，以期兼顧動的交易安全。從而，本件上訴
      人向被上訴人中之丁○○一人為清償，並經丁○○受領，
      是否發生清償之效力，仍應視其有無民法所定例外情形而
      定，非得一概而論。
 ２、 次按債務人向第三人為清償，經其受領，而受領人係債權
      之準占有人者，以債務人不知其非債權人者為限，有清償
      之效力；且即使未符合前述情形，如債權人確因債務人向
      第三人清償而受有利益，則於受益之限度內，仍有清償之
      效力。民法第310條第2款、第3款定有明文。且民法第310
      條第2款規定之適用，係以受領人為債權之準占有人及債
      務人不知其非債權人為要件。條文既不以債務人無過失為
      要件，故縱因過失而不知，其清償亦屬有效（最高法院92
      年度台上字第1295號判決參照）。且前述條文所謂「債權
      之準占有人」，原則上固係指非債權人，但事實上行使該
      債權，而依一般交易觀念，足以使他人認其為債權人者而
      言。如第三人並非自命為債權人，而係以債權人代理人之
      自居，而行使該債權之人，固與上開情形有異，惟占有既
      得為代理占有（見史尚寬著，物權法論，第494頁、第495
      頁），而民法第966條第1項之準占有亦明定準用占有之規
      定（見同條第2項），則自非不得以代理準占有之形式，
      行使權利（我妻榮著，債權總論，第143頁）；且第三人
      僭稱為債權人本人而受領清償時，債務人既得依上開向債
      權準占有人清償之規定主張其清償應受保護，則於第三人
      僭稱為債權人之代理人而受領清償之情形，法理上顯無應
      區分債務人所受待遇之正當理由。尤其民法第310條第2款
      明定向債權準占有人清償，亦生效力，其規範意旨在認為
      對於表見受領權人為善意清償之債務人應予保護，至於是
      否自己為債權之準占有，則應非重點。因此，應認無受領
      權之第三人，以債權人代理人之地位，事實上行使該債權
      ，且自一般交易觀念上足認其為有權代為受領者，即應有
      民法第310條第2款規定之適用（最高法院69年度台上字第
      772號判決意旨參照，另見於保不二雄，債權總論，第35
      7頁、潮見佳男，債權總論，第430頁、樁壽夫，財產法判
      例研究，第207頁，及日本最高裁判所昭和37年8月21日第
      三小法庭判決）。經查，本件上訴人固不否認系爭房屋原
      出租人黃振能過世後，共有8名繼承人，惟其主張黃振能
      仍生存時，即已由同居之癸○○、丁○○兄弟處理系爭租
      屋事宜，上訴人租金亦向丁○○或癸○○給付等語，亦經
      丁○○自認屬實，且丁○○並陳稱其兄弟均與黃振能同住
      ，系爭房屋之事務，一向即由其兄弟有空者出面處理。而
      庚○○亦自認從未參與處理系爭房屋之出租及修繕事宜，
      且癸○○於原審亦陳稱黃振能於88年間過世後翌年（即89
      年）之租金，係由其收取，事先未告知庚○○等人（見原
      審卷第94頁反面）；又癸○○及其姐壬○○，更曾於91年
      12月間，由癸○○以全體所有權人代表，而壬○○為4樓
      房屋所有人之身分，與上訴人協議變更租賃標的為同址之
      1、2樓，並表明依往例由癸○○代表全體所有權人，代為
      處理租賃房屋之一切事務，有切結書一份在卷可按（見原
      審卷第62頁至第64頁）。而庚○○於提起本件起訴時，亦
      承認租賃契約內容業經變更（見原審卷第5頁），即無異
      承認癸○○上開行為。依上開事證，足見系爭房屋自黃振
      能在世，以及去世後，均係由丁○○及癸○○兄弟負責出
      租事宜，且癸○○曾於黃振能過世後未告知庚○○等人即
      收取89年度之租金，庚○○等人亦未向上訴人否認此部分
      清償之效力，甚至亦承認癸○○以全體繼承人代表之身分
      ，與上訴人協議變更租賃標的物，則依一般交易通念，客
      觀上自足使上訴人信任丁○○兄弟確屬有權代全體繼承人
      受領，甚至已有表見代理之情形，則依前開說明，上訴人
      主張其向丁○○為租金之清償，經丁○○代表全體繼承人
      受領，依民法第310條第2款規定，應發生清償之效力，即
      非無據。被上訴人以上訴人並非誤認丁○○為唯一繼承人
      ，即不得認為係向債權準占有人清償等語，尚非可採。
 ３、 其次，被上訴人中庚○○、己○○、戊○○、丙○○等4
      人，雖曾於91年7月3日委託律師，催告上訴人應向其4人
      給付系爭房屋90年1月至91年6月之租金。惟觀其信函之內
      容，係表明其4人為黃振能之繼承人，就系爭房屋共有持
      分5分之4，而要求上訴人向其等給付5 分之4之租金，每
      人14萬4000元等語（見原審卷第89頁）。即該函僅係向上
      訴人主張就系爭房屋已為分割繼承，其等得按建物應有部
      分比例，分配租金債權。並未提及系爭租賃契約之租金債
      權為公同共有，不得向其4人以外之繼承人為租金給付。
      而被上訴人嗣後既認租金債權為公同共有，則僅由繼承人
      中之4人所發之上述信函，即不生請求給付之效力。嗣庚
      ○○、己○○、戊○○、丙○○等4人雖又於93年12月9日
      再度委託律師，催告上訴人給付90年1 月至93年12月之租
      金，惟該信函內容仍重申分割請求意旨及各自主張之金額
      ，且非但未明示不同意上訴人依往例向癸○○、丁○○兄
      弟清償租金債務，更進一步載明：「查，庚○○及己○○
      、丙○○、戊○○前向乙○○請求給付90年元月1日至92
      年12月31日之租金，詎乙○○竟表示前開租金已遭癸○○
      自稱為系爭房地代表人向其收取房租支票完畢。惟，經吾
      等向癸○○查詢，據表示乙○○所開立用以支付90年元月
      1日至92年12月31日之支票，癸○○俱未加以提兌。前揭
      支票皆已過兌領日期逾1年，已無法向銀行提兌。是此，
      吾等自得本租賃之法律關係請求乙○○支付吾等90年元月
      1日至92年12月31日止之租金。又，93年元月1日至12月31
      日之租金，均已屆期，曾君尚未之付予吾等，爰請一併給
      付」（見原審卷第90至91頁）。亦即庚○○等4人僅係向
      上訴人表示經其等查證癸○○代收租金支票後，並未兌領
      ，且支票已逾期無法兌現，而請求上訴人向其等給付，顯
      無不同意癸○○代收租金之意，而依其文義更得解為如癸
      ○○已兌領租金支票時，其等亦不否認。從而，被上訴人
      先後二次委託律師所發之上開信函，除係表明上訴人早已
      知悉之庚○○等4名共有人存在之事實，且其4人依上開信
      函為不生效力之給付催告外，其內容並無從使上訴人知悉
      不得再依往例向癸○○、丁○○兄弟給付租金。而被上訴
      人復無法再舉出其他確實證據，證明上訴人知悉丁○○無
      權代表全體繼承人收取租金，則上訴人主張其係向債權準
      占有人清償全部租金，應屬可採。
  ４、再按，向受領權人以外之第三人為清償，即使未經債權人
      承認，且受領人亦非債權之準占有人，惟於債權人因而受
      利益之限度內，仍有清償之效力，民法第310條第3款亦有
      明文。本件債權共有人中丁○○一人代全體受領，非不得
      認為係向債權準占有人清償，已如前述（另最高法院69年
      度台上字第772號判決亦認為居間報酬債權共有人中一人
      持承諾書受領全部共有人應得之報酬，如債務人不知其無
      代表全體受領之權限時，得生清償之效力）。再退而言之
      ，即使認為丁○○非債權準占有人，或上訴人知悉被上訴
      人未授權丁○○代收租金，被上訴人既主張就系爭租賃契
      約之租金債權為公同共有，而丁○○既已實際代表全體繼
      承人收取全部租金，且丁○○更表明庚○○等人得向其請
      求分配（見本院卷第89頁反面）。又丁○○及癸○○所出
      具之多紙切結書（見原審卷第38頁至第40頁、第66頁、第
      68頁），亦均顯示上訴人知有其他繼承人存在，但丁○○
      及癸○○均向上訴人擔保其給付租金後，不致再有其他共
      有人向上訴人主張租金。顯然可知上訴人係向全體繼承人
      為租金給付，僅係由丁○○代為受領，而庚○○就此亦不
      否認，僅稱丁○○表示租金分配時應扣除之修繕費過高，
      其無法接受等語（見同上頁）。從而，本件被上訴人已由
      丁○○代表全體繼承人受領上訴人所為給付，且丁○○亦
      表明願與其餘被上訴人分配租金，而公同共有人既應視為
      一體不可分，即應認為公同共有人全體已因上訴人之給付
      而實際受有利益，在其全體受有利益之限度內，仍應生清
      償之效力，始屬合理（另參照日本最高裁判所昭和34年6
      月11日第一小法庭判決，該案事實係共同債權人甲乙二人
      ，與債務人丙之間，於契約中已特約明示甲無單獨受領清
      償之權限，嗣丙竟仍向甲為清償，並經受領，該判決仍認
      債權人既已實際受有利益，仍應生清償之效力）。本件被
      上訴人間僅係因丁○○對於分配所收租金時，應扣除修繕
      租賃標的物而支出之費用數額，繼承人間尚有歧見之內部
      爭議，即對外全然否認承租人清償之效力，要求上訴人重
      為給付，顯非合理。至於庚○○嗣於言詞辯論時，又翻異
      改稱上訴人僅係向丁○○個人為給付，無民法第310條第3
      款之適用，與上開事證均不相符，自無可採。
六、綜上所述，上訴人主張就系爭房屋租賃，自90年1月起至94
    年9月終止前全部之租金，已悉數向丁○○給付，經丁○○
    受領，應生清償之效力，經核尚屬可採。從而，被上訴人本
    於租金給付請求權，請求上訴人給付前開期間之租金256萬
    5000元，並加給起訴狀繕本送達翌日起之法定利息，並無理
    由，不應准許。原審判命上訴人如數給付，並為假執行之宣
    告，尚有未合。上訴意旨指摘原判決不當，求予廢棄，為有
    理由，爰改判如主文第二項所示。
七、本件事證已臻明確，至於未論述之爭點；兩造其餘之攻擊或
    防禦方法；未經援用之證據，經本院斟酌後，認為均不足以
    影響本判決之結果，自無一一詳予論駁之必要，併此敘明。
八、據上論結，本件上訴為有理由，依民事訴訟法第463條、第
    385條第2項、第450條、第85條第2項，判決如主文。
中　　華　　民　　國　　 96 　　年　　 9 　月　　5 　　日
                     民事第14庭
                         審判長法  官  許正順
                               法  官  張  蘭
                               法  官  黃麟倫
正本係照原本作成。
如不服本判決，應於收受送達後20日內向本院提出上訴書狀，其
未表明上訴理由者，應於提出上訴後20日內向本院補提理由書狀
（均須按他造當事人之人數附繕本）上訴時應提出委任律師或具
有律師資格之人之委任狀；委任有律師資格者，另應附具律師資
格證書及釋明委任人與受任人有民事訴訟法第466條之1第1項但
書或第2項（詳附註）所定關係之釋明文書影本。
中　　華　　民　　國　　96　　年　　9 　　月　　5 　　日
                              書記官  王敬端
附註：
民事訴訟法第466條之1（第1項、第2項）：
對於第二審判決上訴，上訴人應委任律師為訴訟代理人。但上訴
人或其他法定代理人具有律師資格者，不在此限。
上訴人之配偶、三親等內之血親、二親等內之姻親，或上訴人為
法人、中央或地方機關時，其所屬專任人員具有律師資格並經法
院認為適當者，亦得為第三審訴訟代理人。
